【裁判字號】    97,易,393
【裁判日期】    970304
【裁判案由】    妨害自由
【裁判全文】
臺灣臺中地方法院刑事判決               97年度易字第393號
公  訴  人  臺灣臺中地方法院檢察署檢察官
被      告  丙○○
            甲○○
上列被告因妨害自由等案件，經檢察官提起公訴（96年度偵字第
23731號），本院判決如下：
    主    文
丙○○公然侮辱人，處拘役參拾日，如易科罰金，以新臺幣壹仟
元折算壹日。被訴妨害自由部分無罪。
甲○○無罪。
    犯罪事實
一、丙○○與甲○○為夫妻，均為位於臺中市○○區○○路1段3
    76號之新一點利黃昏市場之攤商，丙○○前因市場攤位之經
    營權與游民哲（臺中市議會議員）有怨隙，而丁○○則接替
    游民哲管理該市場，丙○○亦與丁○○發生不愉快。於民國
    96 年9月9日下午3時30分許，丙○○及甲○○見丁○○出現
    在新一點利黃昏市場，甲○○遂拿起攝影機，與丙○○一同
    尾隨丁○○進入新一點利黃昏市場旁之第3 停車場，而當丁○○開啟停放在第3 停車場車輛之車門進入駕駛座欲離去之
    際，因丙○○與甲○○站在丁○○之車頭前拍攝丁○○之車
    牌及車子擋風玻璃上之市議會通行證，丁○○遂請市場保全
    人員前來處理，丙○○因不滿丁○○請保全人員阻擋其攝影
    ，竟基於公然侮辱之犯意，在公眾得以自由出入之第3 停車
    場，大聲以「卒仔、龜兒子、賊仔，不敢出來」（臺語）等
    足以毀損他人名譽之語，公然侮辱丁○○。
二、案經丁○○訴由臺中市警察局第五分局報告臺灣臺中地方法
    院檢察署檢察官偵查起訴。
    理    由
壹、程序部分：
一、按被告以外之人（包括證人、鑑定人、告訴人、被害人及共
    同被告等）於審判外之陳述雖不符刑事訴訟法第159條之1至
    之4 等四條之規定，而經當事人於審判程序同意作為證據，
    法院審酌該言詞陳述或書面陳述作成時之情況，認為適當者
    ，亦得為證據；當事人、代理人或辯護人於法院調查證據時
    ，知有刑事訴訟法第159條第1項不得為證據之情形，而未於
    言詞辯論終結前聲明異議者，視為有前項之同意，同法第
    159條之5定有明文。立法意旨在於傳聞證據未經當事人之反
    對詰問予以核實，原則上先予排除。惟若當事人已放棄反對
    詰問權，於審判程序中表明同意該等傳聞證據可作為證據；
    或於言詞辯論終結前未聲明異議，基於尊重當事人對傳聞證
    據之處分權，及證據資料愈豐富，愈有助於真實發見之理念
    ，且強化言詞辯論主義，使訴訟程序得以順暢進行，上開傳
    聞證據亦均具有證據能力。
二、本件證人丁○○、乙○○均曾於警詢及偵查中為陳述，其性
    質雖屬傳聞證據，惟其等所為之上開警詢及偵查筆錄內容，
    業經被告於本院準備程序同意作為證據，且本院審酌上開筆
    錄作成時，較無人情施壓或干擾，亦無不當取供之情形，認
    為以之作為本案之證據亦屬適當，是其等於警詢及偵查中之
    證言自具有證據能力。
貳、有罪部分
一、訊據被告丙○○固坦承於前揭時地，對丁○○口出「卒仔、
    賊仔」（臺語）等語，惟矢口否認有何公然侮辱之犯行，辯
    稱：「賊仔」是他的口頭禪，「卒仔」是表示丁○○是游民
    哲的小弟（特別助理），並沒有侮辱丁○○之意。且伊沒有
    對丁○○口出「龜兒子」之語云云。
二、上揭犯罪事實業據證人即告訴人丁○○於警詢、偵查及本院
    審理中證述綦詳，核與證人即保全人員乙○○於警詢時證述
    ：當時丙○○及甲○○兩人於車前阻擋丁○○不讓他離開，
    並且用攝影機攝影他的車子，之後，便開始辱罵他，丙○○
    用台語罵他「癟三（卒仔）、賊仔、龜兒子」（警卷第13頁
    ）；及證人乙○○於偵訊時證述：當時丁○○的車子停在第
    三停車場，甲○○拿著攝影機跟丙○○一起擋住車子不讓丁○○離去，當時丁○○已坐在車內準備離去，他們二人就是
    擋住，甲○○還用攝影機一直拍丁○○的車子，丙○○還一
    直罵台語說「龜兒子、賊仔、不敢出來」（偵查卷第7頁）
    等之情節均一致。嗣於本院審理中，經本院傳喚證人乙○○
    到庭，證人仍堅稱：當時被告甲○○拿攝影機，被告丙○○
    在旁邊大聲罵「龜兒子、卒仔」等語（本院97年2 月26日審
    判筆錄第8 頁）。綜上足證，被告丙○○辯稱案發當時並未
    對丁○○口出「龜兒子」等語，顯已事實不符，其確實有對
    丁○○口出「卒仔、龜兒子、賊仔」（臺語）等語一情，已
    堪認定。
三、又按「卒仔」，指「小癟三，甘願為他人之馬前卒」之意；
    而「龜兒子」，則含有「無擔當，畏首畏尾」之意；另「賊
    仔」則指做事不光明正大等，依一般人之社會通念，均可認
    知係帶有貶損、侮辱他人人格之涵義，絕非一般之說話方式
    ，亦非通常好朋友間可忍受之「口頭禪」可比。參以，被告
    丙○○自承係因丁○○找來保全人員阻擋攝影，才脫口說出
    前開話語，益證被告丙○○係因腦怒而辱罵告訴人。茲被告
    丙○○在不特定人得共見共聞之公開場合，以上開不堪之字
    眼辱罵告訴人，其有「侮辱」告訴人之犯罪故意，亦甚灼然
    。
四、核被告丙○○所為係犯刑法第309條第1項之公然侮辱罪。爰
    審酌被告因市場攤位經營權問題與游民哲發生爭執，竟因認
    為告訴人與游民哲為同夥，於告訴人丁○○阻止伊拍攝車輛
    時，在公開場所辱罵告訴人，且犯後否認犯罪，未知悔改，
    態度不佳及其品行、生活狀況、智識程度、犯罪之動機、目
    的等一切情狀，量處如主文所示之刑，並諭知易科罰金之折
    算標準。
參、無罪部分
一、公訴意旨另以：被告丙○○與被告甲○○為夫妻，均為位於
    臺中市○○區○○路1段376號之新一點利黃昏市場之攤商，
    丙○○前因市場之經營權與丁○○有怨隙，於民國96年9 月
    9日下午3時30分許，丙○○及甲○○見丁○○出現在新一點
    利黃昏市場，甲○○遂拿起攝影機，與丙○○一同尾隨丁○○進入新一點利黃昏市場旁之第3 停車場，而當丁○○開啟
    停放在第3 停車場車輛之車門進入駕駛座欲離去之際，丙○○與甲○○竟基於妨害他人行使權利之犯意，站在丁○○之
    車頭前阻擋其離去，甲○○還持攝影機拍攝丁○○之車子及
    車牌。嗣經在場之保全人員乙○○等，勸阻約3至4分鐘後，
    丙○○與甲○○始離去。因認被告丙○○、甲○○2 人另犯
    刑法第304條第1項之妨害人行使權利罪嫌。
二、按犯罪事實應依證據認定之，無證據不得認定其犯罪事實，
    又不能證明被告犯罪者，應諭知無罪之判決，刑事訴訟法第
    154條、第301條第1項分別定有明文。又刑法第304條之妨害
    自由罪，係以強暴、脅迫使人行無義務之事或妨害人行使權
    利為要件，此觀諸該法條規定亦明。又刑法第304條第1項稱
    「強暴」者，乃以實力不法加諸他人之謂，雖非以被害人之
    自由，完全受其壓制為必要，且亦不以直接施諸於他人為必
    要，即間接施之於物體而影響於他人者亦屬之，惟仍以其手
    段依客觀觀察足認有以相當程度有形力之行使，致特定人意
    思決定自由受限為要，並非不必對被害人施以強暴或脅迫行
    為，即足以構成刑法第304條第1項之強制罪（最高法院85年
    度台非字第75號判決、最高法院86年度台非字第122 號判決
    、臺灣高等法院高雄分院90年度上易字第253 號判決、台灣
    高等法院台中分院87年度上易字第2439號判決參照）。是以
    刑法第304 條之強制罪須以強暴或脅迫為犯罪構成要件之一
    ，雖非以被告及被害人間有爭執為必要，然亦非不必對被害
    人施以強暴或脅迫行為，即足以構成刑法第304條第1項之強
    制罪。又本罪之成立，仍以行為人對於被害人之強脅行為與
    其妨害他人權利之行使間，具有內在之密切關系及特定之時
    間關係為先決條件，即強脅行為必須係行為人為達妨害他人
    行使權利之手段，而非僅係隨附現象，始得構成該罪。
三、訊據被告丙○○、甲○○固不諱言於上揭時地持攝影機站在
    告訴人丁○○車輛前方拍攝，致告訴人車輛無法離去之事實
    ，惟查：
  (一)證人即告訴人丁○○於本院審理中已證稱：當天之所以前去
    新一點利黃昏市場，目的是巡視當時正在進行之修繕工稱（
    本院97年2月26日審判筆錄第4頁）。換言之，告訴人並非為
    處理與被告間之市場攤位經營權而前往市場，意即案發當天
    ，告訴人與被告間並未因市場攤位之經營權問題，有所接觸
    或有所爭執。
  (二)且證人即告訴人亦證稱：伊當天巡視市場時，被告2人並未
    與伊發生爭吵 (本院同日筆錄第6頁)；而被告甲○○係拿攝
    影機拍攝伊車輛之車牌號碼及市議會之通行證 (本院同日筆
    錄第4項)等語。茲以被告2人當天在停車場以外之時間，既
    未與告訴人有所接觸或爭執，則被告自不可能係因經營權問
    題，不滿告訴人處置欲與告訴人理論而不讓告訴人離去現場
    。是被告辯稱：因先前就市場攤位經營權與游民哲有糾紛，
    而告訴人接管市場後，伊2人懷疑告訴人受游民哲指使持續
    對伊2人施壓，因而才攝影蒐證，拍攝告訴人車輛之車牌及
    擋風玻璃上之市議會通行證，以釐清告訴人與游民哲之關係
    等情，應可採信。
  (三)證人即告訴人丁○○又證稱：被告2 人站在車輛前方攝影時
    ，除被告丙○○對伊口出惡言外，並未使用任方強暴之手段
    ；且保全人員前來處理時，因被告與保全人員均熟識，所以
    保全人員亦僅以口頭勸阻，並無任何爭吵或拉扯（本院同日
    筆錄第7 頁）；核與證人即保全人員乙○○於本院審理時證
    述：被告2 人並未與保全人員爭吵，亦未與告訴人爭吵等情
    相符（本院同日筆錄第10頁）。且證人乙○○亦證稱：後來
    告訴人表示，就讓被告2人拍攝，而被告2人亦在拍攝完畢後
    即離開等語（本院同日筆錄第9頁）。足以證明，被告2人縱
    有因站在告訴人車輛前方拍攝車牌及通行證之事實，惟始終
    並未使用任何強暴、脅迫等手段阻止告訴人離去，參以被告
    在保全人員勸阻及告訴人允諾拍攝完畢後即離去，益證被告
    2 人並無阻擋告訴人車輛離去之意圖甚明。揆諸前揭說明，
    被告2人既未對告訴人施強暴、脅迫，自與刑法第304條妨害
    自由之構成要件有間。
四、綜上所述，被告丙○○、甲○○之行為或有不當，惟其因拍
    攝告訴人車牌及通行證，因而站立告訴人車輛前方之行為，
    既未有何施用強暴或脅迫之手段，所為尚與刑法第304 條第
    1 項之強制罪構成要件不符。此外，復查無其他積極之證據
    ，足以認定被告2 人有檢察官所訴妨害自由之犯行，自屬不
    能證明被告2 人犯罪，依法應為無罪之諭知。
據上論斷，應依刑事訴訟法第299 條第1項前段、第301條第1項，
刑法第309條第1項、第41條第1項前段，刑法施行法第1條之1第1
項、第2項前段，判決如主文。
中    華    民    國    97    年    3     月    4     日
                  刑事第六庭  法  官  高英賓
上正本證明與原本無異。
如不服本判決，應於收受送達後10日內向本院提出上訴書狀（應
敘述具體理由並附繕本）。
上訴書狀如未敘述理由，應於上訴期間屆滿後20日內補提理由書
於本院。
                              書記官  司立文
中    華    民    國    97    年    3     月     4    日
附錄論罪科刑法條：
中華民國刑法第309條
公然侮辱人者，處拘役或3百元以下罰金。
以強暴犯前項之罪者，處1年以下有期徒刑、拘役或5百元以下罰
金。


司法院資訊處製作；財團法人民間司法改革基金會備份。
